【裁判字號】    97,訴,1246
【裁判日期】    980227
【裁判案由】    分割共有物
【裁判全文】
臺灣臺南地方法院民事判決              97年度訴字第1246號
原      告  卯○○○
                        號
訴訟代理人  黃見志律師
被      告  甲○○
兼上 2 人
訴訟代理人  癸○○○
兼上 2  人
訴訟代理人  丙○○
被      告  乙○○
被      告  丁○○
被      告  戊○○
被      告  寅○○
被      告  丑○○
被      告  子○○
被      告  辛○○
被      告  庚○○
被      告  壬○○
被      告  辰○○
被      告  己○○
兼 上 2 人
訴訟代理人  丙○○
被告        巳○○
上列當事人間請求分割共有物事件，經本院於民國98年2月23日
言詞辯論終結，判決如下：
    主      文
兩造共有坐落台南縣學甲鎮○○○段二七七之一地號土地面積應
更正為一０五０一平方公尺。
被告甲○○、丙○○、癸○○○、乙○○、辰○○、己○○、丁○○、戊○○、辛○○、庚○○、壬○○、寅○○、丑○○、巳
○○應就其被繼承人李文滔所有坐落台南縣學甲鎮○○○段二七
七之一地號土地，應有部分一二二二分之二十八，辦理繼承登記
。
兩造共有第一項土地，其分割方法如附圖所示，即編號甲部分面
積三四二０平方公尺，分歸被告子○○取得；編號乙部分面積六
八四０平方公尺，分歸原告取得；編號丙部分、面積二四一平方
公尺之土地，分歸被告甲○○、丙○○、癸○○○、乙○○、辰
○○、己○○、丁○○、戊○○、辛○○、庚○○、壬○○、寅
○○、丑○○、巳○○按應繼分保持公同共有。
訴訟費用共新台幣壹萬玖仟伍佰柒拾伍元，由兩造按如附表所示
應有部分比例負擔（被告甲○○、丙○○、癸○○○、乙○○、
辰○○、己○○、丁○○、戊○○、辛○○、庚○○、壬○○、
寅○○、丑○○、巳○○就其應負擔額連帶負擔）。
    事實及理由
一、本件被告丁○○、戊○○、寅○○、丑○○、子○○、辛○○、庚○○、壬○○、巳○○未到庭辯論，查無民事訴訟法
    第386條各款所列情形，爰依上開規定，依原告之聲請，由
    其一造辯論而為判決。
二、按分割共有物為必要之共同訴訟，必須將全體共有人列為當
    事人始可。本件原告原列李吉峰為被告，請求判決分割共有
    物，嗣於訴狀送達後發現李吉峰早於本件起訴前即民國97年
    6 月28日死亡，其繼承人為辰○○、己○○二人，故追加辰
    ○○、己○○二人為被告，並撤回對於李吉峰之起訴。另李
    吉峰之繼承人李朱媚於72年7月10日死亡，其繼承人為許昌
    永、寅○○、丑○○，而許昌永於75年2月7日與巳○○結婚
    ，76年11月18日巳○○收養寅○○、丑○○，依民法第1077
    條第2項規定，許昌永嗣於84年2月13日死亡時，其繼承人有
    巳○○、寅○○、丑○○，原告因而於97年12月23日具狀追
    加巳○○為本件被告。又因系爭土地應測量後面積有所變更
    ，原告併追加請求更正土地面積，合於民事訴訟法第255條
    第1項第2、5款規定，予以准許。
三、次按，因繼承、強制執行、公用徵收或法院之判決，於登記
    前已取得不動產物權者，非經登記，不得處分其物權，民法
    第759條定有明文。又分割共有物，性質上為處分行為，依
    民法第759條規定，不動產之共有人中有人死亡時，於其繼
    承人未為繼承登記以前，固不得分割共有物。惟原告如於本
    案訴訟中，請求就共有人死亡之繼承人辦理繼承登記，並合
    併對該繼承人及其餘被告為分割共有物之請求，不但符合訴
    訟經濟原則，亦與民法第759條及強制執行法第130條規定之
    旨趣無違（最高法院69年台上字第1012號判例參照）。查系
    爭土地為兩造所共有，應有部分如附表所示，此有土地登記
    謄本（見本院卷7頁）附卷可稽。又本件共有人之一李文滔
    於64年6月11日已死亡，其繼承人甲○○、丙○○、癸○○○、乙○○、辰○○、己○○、丁○○、戊○○、寅○○、
    丑○○、辛○○、庚○○、壬○○、巳○○等14人迄今未辦
    理繼承登記，有土地登記謄本（見本院卷第7頁）、被繼承
    人李文滔之繼承系統表（見本院卷181頁）及繼承人戶籍謄
    本（見本院卷31至51頁、182至186頁）在卷可參。故原告請
    求分割系爭土地之同時，併請求李文滔之繼承人等，就李文
    滔所遺系爭土地應有部分辦理繼承登記，依上開說明，於法
    尚無不合，應予准許。
四、按各共有人除因物之使用目的不能分割，或契約定有不分割
    之期限者外，得隨時請求分割共有物，民法第823條第1項定
    有明文。查系爭土地並無使用目的不能分割之情形；又兩造
    依如附表所示之比例維持分別共有，兩造亦無約定不分割之
    期限等事實，為雙方所不爭執，並業據原告提出土地登記謄
    本1紙為證，自堪信原告主張為真實。揆諸首開之規定，原
    告起訴請求分割系爭土地，自無不合，應予准許。
五、按共有物之分割，依共有人協議之方法行之。分割之方法，
    不能協議決定者，法院得因任何共有人之聲請，命為下列分
    配：(1)以原物分配於各共有人。(2)變賣共有物，以價金分配
    於各共有人。民法第824條第1項、第2項分別定有明文。又
    按分割共有物以原物分配於各共有人為原則，法院就共有物
    為裁判分割時，應依民法第824條之規定為適當之分割，即
    應斟酌各共有人之意願、利害關係、共有物之性質、分割後
    之經濟效用及公共利益等定一適當公平之方法（最高法院81
    年度台上字第16號及89年度台上字第724號判決要旨參照）
    。經查：
   1.系爭土地除有被告子○○於系爭土地東北方種植玉米，餘
     為空地等情，業經本院於97年10月3日會同兩造及台南縣佳
     里地政事務所人員至現場勘驗屬實，並製有勘驗測量筆錄
     及土地複丈成果圖在卷可資參照（見本院卷第78及90頁）
     。
   2.本院審酌原告及到場之被告均陳明願將系爭土地依如附圖
     所示分割，被告子○○於勘驗時亦到場同意依使用現況分
     割，可認附圖方案兼顧各共有人使用土地現況利益，系爭
     土地李文滔繼承人僅有1222分之28應有部分，其餘大部分
     均原告、被告子○○所有，如此分割亦符合公平，故予採
     之。又系爭土地原登記面積為10,654平方公尺，惟實地測
     量後為10,501平方公尺，原告請求更正面積，亦屬有理。
六、末按，因共有物分割、經界或其他性質上類似之事件涉訟，
    由敗訴當事人負擔訴訟費用顯失公平者，法院得酌量情形，
    命勝訴之當事人負擔其一部，民事訴訟法第80條之1定有明
    文。是本件訴訟費用應由兩造按其原應有部分比例負擔為適
    當，經核本件訴訟費用包括裁判費13,375元、地政複丈費用
    3,600元、丑○○公示送達費用1,200元、寅○○公示送達費
    用1,400元，共計19,575元，爰判決如主文第3項所示。
七、據上論結，本件原告之訴為有理由，依民事訴訟法第436 條
    第2項、第385條第1項前段、第80條之1、第85條第1項但書
    ，判決如主文。
中    華    民    國    98    年    2    月    27    日
                        民事第三庭   法  官  蔡雅惠
以上正本證明與原本無異。
如不服本判決，應於送達後20日內向本庭（台南市○○路○段308
號）提出上訴狀（須按他造當事人人數附繕本）。
中    華    民    國    98    年    2    月    27    日
                                     書記官  詹書瑋
 附表：
┌─────┬─────────┐
│共 有 人  │ 應有部分比例及訴 │
│          │ 訟費用負擔之比例 │
├─────┼─────────┤
│卯○○○  │六一一分之三九八  │
├─────┼─────────┤
│子○○    │一二二二分之三九八│
├─────┼─────────┤
│甲○○    │一二二二分之二十八│
│丙○○    │                  │
│癸○○○  │                  │
│乙○○    │                  │
│丁○○    │                  │
│戊○○    │                  │
│寅○○    │                  │
│丑○○    │                  │
│辛○○    │                  │
│庚○○    │                  │
│壬○○    │                  │
│辰○○    │                  │
│己○○    │                  │
│巳○○    │                  │
│（即共有人│                  │
│李文滔之繼│                  │
│承人）    │                  │
│          │                  │
└─────┴─────────┘


司法院資訊處製作；財團法人民間司法改革基金會備份。
